臺灣臺中地方法院刑事判決　　　　　　　96年度訴字第1251號
公　訴　人　臺灣臺中地方法院檢察署檢察官
被　　　告　乙○○
上列被告因違反商業會計法等案件，經檢察官提起公訴（九十五
年度偵字第二七九三四號），本院判決如下：
    主    文
乙○○商業負責人，以明知為不實之事項，而填製會計憑證，處
有期徒刑參月，如易科罰金，以銀元佰元即新臺幣玖佰元折算
壹日，減為有期徒刑壹月又拾伍日，如易科罰金，以銀元佰元
即新臺幣玖佰元折算壹日。
    犯罪事實
一、乙○○係設於桃園縣蘆竹鄉○○○○街六十一巷二十九號之
    安巽建材有限公司（下稱安巽公司）負責人，為商業會計法
    所稱之商業負責人，其明知設於臺中縣神岡鄉○○○街八九
    號一樓之維垣營造有限公司（下稱維垣公司）於民國九十二
    年十月間向安巽公司購買砂石之金額僅為新臺幣（下同）九
    萬八千一百一十二元（含營業稅），竟基於填製不實會計憑
    證及幫助納稅義務人逃漏稅捐之犯意，於同年月二十九日在
    安巽公司所開立屬於會計憑證之統一發票（發票號碼：ＶＵ
    00000000號；發票年月：九十二年十月）上，登載
    銷貨金額為十一萬二千六百四十元，含營業稅後為十一萬八
    千二百七十二元之不實事項，並交付予維垣公司收受之，復
    經維垣公司持該發票據以為進項憑證，而申報九十二年度扣
    抵銷項稅額，而幫助維垣公司之虛報扣抵不實之銷售額共二
    萬零一百六十元，而逃漏營業稅九百六十元。
二、案經法務部調查局北部地區機動工作組報告臺灣臺中地方法
    院檢察署檢察官偵查起訴。
    理    由
一、訊據被告乙○○固坦承其係安巽公司之實際負責人，並有開
    立前開發票號碼：ＶＵ00000000號，含營業稅後為
    十一萬八千二百七十二元金額之統一發票予維垣公司，維垣
    公司並交付安巽公司面額九萬八千一百一十二元及二萬零一
    百六十元之支票各一紙，其中二萬零一百六十元之支票，復
    又為證人丙○○持有之事實，惟矢口否認有何公訴人所指違
    反稅捐稽徵法及商業會計法之犯行，辯稱：本案發票所載之
    銷售額十一萬八千二百七十二元確為實際銷售額，維垣公司
    係分別開立面額九萬八千一百一十二元及二萬零一百六十元
    之支票各一張，用以支付該銷貨款項，惟因安巽公司司機駕
    駛卡車運送砂石至維垣公司之營建工地時，不慎撞壞該工地
    之消防栓，維垣公司因而要求安巽公司以部分貨款扣抵，故
    其員工戊○○雖在付款簽收簿上簽收上開維垣公司用以支付
    貨款之支票二張，但其僅取得上開面額九萬八千一百一十二
    元之支票一張，另一紙面額二萬零一百六十元之支票並未取
    得云云。惟查：
(一)、被告係安巽公司之負責人，與維垣公司因出售砂石之業務往
    來，而於九十二年十月間開立前開發票號碼：ＶＵ0000
    0000號，含營業稅後為十一萬八千二百七十二元金額之
    統一發票予維垣公司，而維垣公司即簽發發票日、金額分別
    為九十二年十二月十五日、九萬八千一百一十二元（支票號
    碼：ＨＣ0000000號）及九十二年十月三十日，面額
    二萬零一百六十元（支票號碼：ＨＣ0000000號）之
    支票二紙予安巽公司，復由證人戊○○於同年十一月二十八
    日代安巽公司簽收之事實，業據證人即同案被告丙○○、丁○○及證人戊○○證述在卷，復有扣案之維垣公司傳票編號
    000000000號轉帳傳票、九十二年十一月二十八日
    之支票收訖簽回單二紙可資佐證（影印附於本院二卷第一一
    六、一一八、一一九頁）。又前開支票面額二萬零一百六十
    元之支票，另於九十二年十二月十七日以證人丙○○之親友
    即案外人林瑞華之中國國際商業銀行0000000000
    0號帳戶提示兌領等情，亦有案外人林瑞華前開帳戶存摺扣
    案可證（另影印附於本院二卷第一一七頁）。職是，可知維
    垣公司所簽發用以支付被告統一發票總額之其中二萬零一百
    六十元支票，確已回流至證人丙○○向親友即案外林瑞華所
    借用之前開帳戶內，苟被告與維垣公司就此二萬一百六十元
    部分，確有交易之事實，何以給付價金之支票，會回流至證
    人丙○○所掌控之前開帳戶兌領，而被告就此亦無法合理說
    明，並提出相關佐證（詳如後述(二)）。再參以，貨款係公司
    所支出之費用，若確有交付支票與客戶後，立即將支票取回
    以扣抵其他款項，則該支票亦應存入公司之帳戶，方始公司
    之財務報表內容得以正確，然本案前開支票並未依通常會計
    程序將支票存入維垣公司所開設之金融帳戶內，反而將之存
    入與由證人丙○○掌控，而與維垣公司無關之案外人林瑞華
    帳戶，足見證人丙○○顯有刻意隱匿該紙支票之資金流向之
    意圖，此筆款項苟係與維垣公司正常之交易往來，何以如此
    ？準此，足認被告確有溢開二萬零一百六十元之統一發票，
    供維垣公司作為進項憑證，用以扣抵銷售額，以逃漏營業稅
    之事實。
(二)、被告雖以前揭詞情置辯。惟被告於本院審理時辯稱前開二萬
    零一百六十元係因維垣公司認為安巽公司載運砂石時，損壞
    消防栓，而遭維垣公司扣款取回云云，惟其於偵查中供述：
    伊是真的有被丙○○扣款，消防栓扣了六千多元云云（九十
    五年度偵字第二七九三四號偵查卷第四十二頁），是其先後
    所述遭扣款之金額顯不一致，是其所辯是否詳實已非無疑。
    復證人丙○○雖於本院審理時附和被告之說詞，證稱該二萬
    零一百六十元係因安巽公司損壞消防栓，而遭維垣公司扣款
    云云，惟經本院質之，何以證人丙○○之辯護人於證人丙○○涉違反稅捐稽徵法一案中，為證人丙○○提出之刑事聲請
    狀，就此部分（二萬零一百六十元）亦自白係維垣公司逃漏
    稅捐之金額，其即改稱：伊因修理費多少錢記不清楚，所以
    只有承認云云（本院二卷第一三八頁），經本院再質之既不
    知修理費多少錢，何以稱此二萬多元是修繕費？證人丙○○
    又稱：伊已記不清楚這二萬多元，是不是修繕費用云云（本
    院二卷第一三八頁），復經本院再提示扣案之前開案外人林
    瑞華之帳戶存摺，質之何以前開二萬一百六十元支票係以該
    帳戶提示兌領，證人丙○○即又改稱：二萬零一百六十元此
    筆帳款之情形，伊已記不清楚了等語（本院二卷第一三九頁
    ）。是依證人丙○○前開所述，其既就此筆款項之來源，及
    為何回流至前開案外人林瑞華之帳戶提示兌領之真實情形已
    記憶不清而無法清楚說明，然卻於本院審理時詰問之初附和
    被告之說詞，足見被告初有迴護被告之意，故尚難以證人丙○○前開證言即為被告有利之認定。另證人即同案被告維垣
    公司之會計人員洪鈴梅於本院審理時結證稱：伊係維垣公司
    之會計人員，給付貨款細節之決定皆由證人丙○○為之，伊
    再聽從丙○○之指示；維垣公司在交易上，若有因產品瑕疵
    等因素而須扣款之情形，會在結算尾款時告知對方並扣除之
    ，故最後給付之貨款，皆為扣款後之金額，付款方式有時以
    現金支付，有時以開票支付，又伊之印象中，若有須扣款之
    情形時，從來沒有先開票給對方簽收後，再以扣款之理由將
    票取回之情形等語（見本院卷（二）第一三五頁至第一三七
    頁），證人丁○○前開所述，亦與彼此有借貸、買賣或其他
    應抵扣價金之情形存在時，通常係於結算完畢，相互抵銷後
    ，再以結算後之金額支付，以簡省不必要之程序，並避免支
    付價金後，對方不同意扣抵橫生枝節，並使自己喪失行使抵
    銷契機之商業交易習慣相符，而堪採信。是被告前開所辯亦
    與證人丁○○所述維垣公司通常處理扣款之情形不符。另證
    人戊○○雖曾於本院審理證述：伊曾簽收這二張支票，金額
    與伊簽收的相符，簽完名後，丙○○拿走一張，說有弄壞東
    西要扣款云云（本院二卷第一三二頁），嗣又先後證述：收
    訖簽回單上之支票伊有簽收，就有拿到，但支票有無入安巽
    公司帳，伊不知道，印象中丙○○有說要扣款，但說金額不
 　 知道多少，要計算；要扣款，要給伊證明，伊領款時，就是
    要如票面上之金額；跟廠商收款，如對方要求扣款，伊不能
    直接決定，伊沒有辦法決定是否要賠給人家云云（本院二卷
    第一三三、一三四頁），證人戊○○先證述於簽收後即交付
    其中一紙支票予證人丙○○，復又對扣款之金額說詞含混，
    並稱若客戶要求扣款其無法決定，但其又證述證人丙○○要
    求扣款，並取回一紙支票，其既無法決定扣款，何以斯時又
    同意證人丙○○取走一紙支票，其所述顯相矛盾。且經本院
    最後再與其確認，簽收之二紙支票（含本案回流之二萬零一
    百六十元之支票）是否有取走，其則答稱：「實在好久了，
    我記不得。」等語（本院二卷第一三四頁）。是以，證人戊○○雖曾於本院審理就其領取前開支票後，後支票是否均交
    回安巽公司或曾交予維垣公司一事作證，惟其證言就重要之
    事實說詞反覆、遲疑，自亦不足為被告有利之認定。
(四)、綜上所述，被告上開所辯應係臨訟飾卸之詞，尚難憑採，本
    件事證明確，被告前開犯行堪以認定。
二、論罪科刑：
(二)、被告行為後，商業會計法第七十一條於九十五年五月二十四
    日修正公布，同年月二十七日生效施行；而刑法部分條文亦
    於九十四年二月二日修正公布，於九十五年七月一日生效施
    行。按行為後法律有變更者，適用行為時之法律，但行為後
    之法律有利於行為人者，適用最有利於行為人之法律，現行
    刑法第二條第一項訂有明文。此條規定乃與刑法第一條罪刑
    法定主義契合，而貫徹法律禁止溯及既往原則，係規範行為
    後法律變更所生新舊法律比較適用之準據法，是刑法第二條
    本身雖經修正，但刑法第二條既屬適用法律之準據法，本身
    尚無比較新舊法之問題，應一律適用裁判時之現行刑法第二
    條規定，以決定適用之刑罰法律，合先敘明。又刑法修正之
    比較新舊法，應就罪刑有關之共犯、未遂犯、想像競合犯、
    牽連犯、連續犯、結合犯，以及累犯加重、自首減輕暨其他
    法定加減原因（如身分加減）與加減例等一切情形，綜其全
    部罪刑之結果而為比較（最高法院九十五年五月二十三日，
    著有九十五年度第八次刑庭會議決議可資參照）。經查：
１、商業會計法第七十一條第一款之法定刑原為五年以下有期徒
    刑、拘役或科或併科新臺幣十五萬元以下罰金；修正後法定
    刑改為五年以下有期徒刑、拘役或科或併科新臺幣六十萬元
    以下罰金，比較新、舊法之結果，適用被告行為時之法律，
    即修正施行前之商業會計法第七十一條第一款規定，對被告
    較有利。
２、修正前商業會計法第七十一條第一款及稅捐稽徵法第四十三
    條第一項罰金刑部分：
    然被告行為後，九十四年二月二日施行公布九十五年七月一
    日施行之刑法第三十三條第五款修正為：「主刑之種類如下
    ：五、罰金：新臺幣一千元以上，以百元計算之，」，是依
    修正後之法律，前開二罪所得科處罰金最低為新臺幣一千元
    ；而被告行為時修正前刑法第三十三條第五款規定：「主刑
    之種類如下：五、罰金：一元以上。」是依行為時之法律，
    及罰金罰鍰提高標準條例第一條前段規定，提高十倍計算，
    前開罰金刑，最高額雖與新法相同，然最低額僅為新臺幣三
    十元。因此，比較上述修正前、後之法律，以修正前刑法第
    三十三條第五款之規定有利於被告。
３、被告行為後，刑法第五十五條後段之牽連犯規定，亦經修正
    刪除，是原具牽連關係，應從一重處斷之數罪，於新法修正
    刪除後，即須分論併罰。比較新、舊法之結果，應以被告行
    為時之法律，即修正前刑法第五十五條後段之規定，從一重
    處斷，較有利於被告。
４、依前開所述，以修正後之商業會計法第七十一條第一款之規
    定及九十五年七月一日刑法修正施行之新法，並未較有利於
    被告，自應適用行為時即修正前之規定處斷。
(二)、按商業會計法之商業會計憑證，分為原始憑證及記帳憑證，
    所謂原始憑證，係指證明事項之經過，而為造具記帳憑證所
    根據之憑證，而記帳憑證則係指證明處理會計事項人員之責
    任而為記帳所根據之憑證而言，此觀諸商業會計法第十五條
    之規定自明。統一發票，係為證明事項之經過造具記帳所根
    據之憑證，屬原始憑證，自屬商業會計法第十五條第一款之
    會計憑證無訛；又按商業會計法第七十一條第一款之商業負
    責人，以明知為不實之事項而填製會計憑證，原含有業務上
    登載不實之本質，與刑法第二百十五條之從事業務之人明知
    為不實之事項而登載於業務上文書罪，皆規範處罰同一之登
    載不實行為，應屬法規競合，惟前者為後者之特別規定，依
    特別法優於普通法之原則，自應優先於普通法之原則，自應
    優先適用商會計法第七十一條第一款論處（最高法院九十一
    年台上字第五三九七號判決參照）。又按稅捐稽徵法第四十
　　三條第一項所稱之「幫助犯第四十一條之罪」，為特別法明
  　定以幫助犯罪為構成要件之犯罪類型，亦為稅捐稽徵法特別
    規定，屬於一獨立之犯罪型態，性質上乃係實施犯罪之正犯
    （最高法院九十二年臺上字第二八七九號判決參照）。是核
    被告乙○○所為，係犯商業會計法第七十一條第一款之以明
    知為不實事項而填製會計憑證罪，與稅捐稽徵法第四十三條
    第一項幫助逃漏稅捐罪。被告所犯上開二罪，具有方法目的
    之牽連關係，應依修正前刑法第五十五條之規定，從一重之
    修正前商業會計法第七十一條第一款之明知為不實之事項，
    而填製會計憑證罪處斷。爰審酌被告填製不實會計憑證及幫
    助他人逃漏稅捐，造成稅捐機關核課稅捐之錯誤，嚴重影響
  　國家稅收之正確性，暨其品行及智識程度，犯罪之動機、目
    的、手段，填製不實進銷項憑證金額及幫助他人逃漏稅捐金
    額之非鉅，暨犯後否認犯行，毫無悔意之態度等一切情狀，
    量處如主文所示之刑，並諭知易科罰金之折算標準。（按被
    告行為後，刑法第四十一條第一項前段業於九十四年二月二
    日以華總一義字第○九四○○○一四九○一號令修正公布，
    於九十五年七月一日施行，修正前刑法第四十一條第一項前
    段規定：「犯最重本刑為五年以下有期徒刑以下之刑之罪，
    而受六個月以下有期徒刑或拘役之宣告，因身體、教育、職
    業、家庭之關係或其他正當事由，執行顯有困難者，得以一
    元以上三元以下（按指銀元）折算一日，易科罰金。」，又
    被告行為時之易科罰金折算標準，修正前罰金罰鍰提高標準
    條例第二條前段（現已刪除）規定，就其原定數額提高為一
    百倍折算一日，則本件被告行為時之易科罰金折算標準，應
    以銀元三百元折算一日，經折算為新臺幣後，應以新臺幣九
    百元折算為一日。惟修正後之刑法第四十一條第一項前段則
    規定：「犯最重本刑為五年以下有期徒刑以下之刑之罪，而
    受六個月以下有期徒刑或拘役之宣告者，得以新臺幣一千元
    、二千元或三千元折算一日，易科罰金。」比較修正前後之
    易科罰金折算標準，以九十五年七月一日修正公布施行前之
    規定，較有利於行為人；另按定易科罰金之折算標準，係屬
    科刑規範事項，非屬最高法院九十五年五月二十三日九十五
    年第八次刑庭會議決議第一、（四）則所定，應綜合比較新
    舊法結果，一體適用之罪刑部分《如：共犯、未遂犯、想像
    競合犯、牽連犯、連續犯、結合犯，以及累犯加重、自首減
    輕暨其他法定加減原因（如身分加減）與加減例等》，故其
    即無與之綜合比較之適用，附此敘明）
(四)、本件被告犯罪時間，係在九十六年四月二十四日以前，且其
    所犯之罪，合於減刑條件，爰依減刑條例第二條第一項第三
    款之規定，將本件所宣告之有期徒刑減其二分之一，並諭知
    易科罰金之折算標準。
據上論斷，應依刑事訴訟法第二百九十九條第一項前段，修正前
商業會計法第七十一條第一款，稅捐稽徵法第四十三條第一項，
刑法第二條第一項、第十一條、修正前第三十三條第五款、修正
前第五十五條、修正前第四十一條第一項前段，罰金罰鍰提高標
準條例第一條前段、修正刪除前第二條，中華民國九十六年罪犯
減刑條例第二條第一項第三款、第七條、第九條，判決如主文。
本案經檢察官甲○○到庭執行職務。
中　　華　　民　　國　　96　　年　　8 　　月　　30　　日
              刑事第十四庭 審判長 法  官  陳  葳
                                  法  官  洪堯讚
                                  法  官  劉逸成
上正本證明與原本無異。
如不服本判決，應於收受送達後10日內向本院提出上訴書狀（應
附繕本）。
　　　　　　　　　　　　　　　　　書記官  高勳楠
中　　華　　民　　國　　96　　年　　8 　　月　　30　　日
附錄論罪科刑法條：
修正前商業會計法第71條第1款
商業負責人、主辦及經辦會計人員或依法受託代他人處理會計事
務之人員有左列情事之一者，處5年以下有期徒刑、拘或科或併
科新臺幣15萬元以下罰金。
一  以明知為不實之事項，而填製會計憑證或記入帳冊者。
稅捐稽徵法第43條第1項
教唆或幫助犯第41條或第42條之罪者，處3年以下有期徒刑、拘
役或科新台幣6萬元以下罰金。
